臺灣高等法院民事判決
109年度上易字第83號
上  訴  人  葉仲琦  
訴訟代理人  周志潔律師
被  上訴人  胡財旺  
訴訟代理人  黃教倫律師
            胡美蘭  
上列當事人間請求回復原狀事件，上訴人對於中華民國108年10
月30日臺灣基隆地方法院107年度訴字第316號第一審判決提起上
訴，本院於110年3月24日言詞辯論終結，判決如下：
    主      文
上訴駁回。
第二審訴訟費用由上訴人負擔。
    事實及理由
一、被上訴人主張：坐落新北市○○區○○○段○○○○段000 地號（下
    稱系爭土地）為國有土地，由伊與余方緞向管理人財政部國
    有財產署北區分署（下稱國有財產署）共同承租，余方緞於
    民國103年11月19日死亡後由伊單獨承租。系爭土地有一條
    寬不到1公尺之林間泥沙小徑連接其他地號土地，供從事農
    事之鄰人通行，詎上訴人為興建農舍、宮廟及宮廟周遭之道
    場、花園等附屬設施，於105年7月間購入與系爭土地相鄰之
    同段171、171-9地號土地，除興建宮廟等地上物外，為使車
    輛得經過林間小路進入宮廟，未經伊及國有財產署之同意，
    無權占用林間小徑及其兩側土地，將原有林間小徑兩側之林
    木、雜草等刨除，路面鋪設水泥或碎石，拓寬為逾3米寬之
    道路【如新北市瑞芳地政事務所（下稱瑞芳地政事務所）10
    8年1月2日土地複丈成果圖（下稱附圖）所示編號A、面積30
    1平方公尺，下稱系爭道路】，方便上訴人之車輛通行。上
    訴人所為係侵奪妨害伊對系爭土地之占有管理，致伊對系爭
    土地之管領力受到損害，伊得依民法第962條前、中段、第1
    84條第2項規定訴請上訴人將系爭道路所鋪設之水泥及碎石
    路面剷除並返還土地。聲明：上訴人應將系爭道路上鋪設之
    水泥路面及碎石路面剷除，將占有之土地返還被上訴人。原
    審為被上訴人勝訴之判決，上訴人不服，提起上訴。被上訴
    人答辯聲明：上訴駁回。
二、上訴人則以：伊所有之171、171-10地號土地與系爭土地為
    相鄰關係，同段40地號土地（下稱40地號土地）未與公路有
    適宜之聯絡，無法為通常使用，40地號土地早於幾十年前即
    有開通道路經過系爭土地，伊為確保通行路人及40地號土地
    附近住民利用道路通行之安全，即有必要修葺道路，又40地
    號土地鄰近有2棟獨立建物，依賴系爭道路通行並有維護安
    全之必要。依地籍圖顯示，40地號土地沒有與公路有適宜之
    聯絡成為袋地，依民法第787條規定，系爭土地應容忍相鄰
    土地所有人之通行。系爭土地目前並無積極耕作或經濟等利
    用行為，縱系爭道路有通過系爭土地，亦係最小損害，僅沿
    地界邊緣通行。系爭土地為國有地，有更高之公益維護義務
    ，雖由他人承租，亦不因此抗拒或排除他人之合法、合理通
    行，伊依既有通行道路之使用目的，採取干預最小、侵害最
    少又可維繫通行人安全之作法，應受尊重。被上訴人未舉證
    原有道路寬不到1米，且該道路向來供人通行，未受阻礙，
    被上訴人稱伊占用，顯屬誤導。新北市工務局108年5月20日
    新北工養字第1080000000號函，已確認系爭土地所涉系爭道
    路範圍，指定建築線，為新北市現有巷道之範圍，系爭土地
    應受公用地役關係之拘束等語，資為抗辯。上訴聲明：㈠原
    判決廢棄。㈡被上訴人在第一審之訴駁回。
三、查被上訴人向國有財產局承租系爭土地，上訴人在系爭道路
    上鋪設路面範圍如附圖編號A所示（主要為水泥路面，水泥
    路面上部分水泥碎塊，有一小段柏油路面）等情，有國有土
    地（造林）租賃契約書及照片為證（見新北地院卷第13至17
    頁），並經原審勘驗現場及囑託新北市瑞芳地政事務所測量
    屬實，有勘驗測量筆錄、瑞芳地政事務所繪製之附圖可稽（
    見原審卷第87至91、135至137頁），可信為真。
四、被上訴人主張上訴人為方便其車輛通行，未經同意將系爭土
    地上原有林間小徑兩側林木、雜草等刨除，將路面鋪設水泥
    或碎石，拓寬成逾3米寬之系爭道路，侵奪妨害伊對系爭土
    地之占有管理，致伊受有損害，依民法第962條前、中段、
    第184條第2項規定訴請上訴人將系爭道路上鋪設之水泥及碎
    石路面剷除回復原狀等語，為上訴人所否認，並以前詞置辯
    。經查：
  ㈠按占有人，其占有被侵奪者，得請求返還其占有物；占有被
    妨害者，得請求除去其妨害；占有有被妨害之虞者，得請求
    防止其妨害。民法第962條定有明文。又租賃物交付後，承
    租人於租賃關係存續中，有繼續占有其物而為使用收益之權
    利。故其占有被侵奪時，承租人自得對於無權占有之他人，
    行使其占有物返還請求權，此就民法第423條、第941條及第
    962條等規定觀之甚明，有最高法院43年台上字第176號判決
    先例可參。而以無權占有為原因，請求返還土地者，占有人
    對土地所有權存在之事實無爭執，而僅以非無權占有為抗辯
    者，土地所有權人對其土地被無權占有之事實無舉證責任，
    占有人自應就其取得占有係有正當權源之事實證明之，亦有
    最高法院85年度台上字第1120號判決意旨可資參照。上訴人
    不爭執系爭道路上之水泥或碎石為其所鋪設（見本院卷第25
    8頁），依上說明，上訴人主張有正當權源可以鋪設路面占
    有系爭土地，應由上訴人舉證證明之。
　㈡上訴人主張附圖編號A部分久為供公眾通行使用之通道，系爭
    道路並無拓寬原有林間小徑等語，惟依被上訴人提出系爭土
    地及系爭道路之空照圖，於105年7月18日之原有林間小徑僅
    為一小條黃色泥土通道，於106年8月7日成為路面鋪設白色
    水泥、碎石等物之系爭道路，有空照圖及系爭道路部分照片
    可供比對（見原審卷第251、253頁、新北地院卷第15頁），
    足見原有林間小徑係因上訴人鋪設水泥、碎石路面而拓寬為
    3公尺寬之系爭道路，該處林間小徑並非原來即有3公尺寬之
    水泥或碎石路面。上訴人聲請傳訊之證人王瑞琦於本院證稱
    「…（提示原審卷第93-127頁，這些照片，照片上的道路是
    否知悉？）知道。（這條道路存在多久？）很久了，從日據
    時代的保甲路到現在。…（上訴人所建造的寺廟叫什麼名字
    ？）好像是龍安聖殿。他們是這樣寫，內部情形不了解。（
    裡面有無停車場？）我聽說有設計停車。（以前有沒有停車
    場？）以前都是路邊停車，沒有停車場。以前都沒有車，道
    路上都是用二輪人力推車，斜坡上去還要其他人幫忙推路不
    大。鐵牛車有沒有辦法上去都不知道。後來路都壞掉了…」
    （見本院卷第168至171頁），可見在上訴人拓寬道路之前，
    系爭道路原是一條林間小道，僅可供人及手推車通 行，係
    因上訴人將路面鋪設白色水泥、碎石等物使道路加寬為3公
    尺左右，故上訴人確有改變原有林間小徑之寬度甚明。至於
    證人王瑞琦另稱：「…（原來道路樣子為何？）有經過整修
    養護過。因為有風災，道路損壞。（何時整修養護？）民國
    幾年忘記了，我在公所的時候，第一次養護有鋪設水泥路面
    ；後來路基坍方有鋪設柏油路面；後來有做安全裝備即欄杆
    、裝設路燈。是我在任內做的，大約80幾年。到底幾年我忘
    記了，公所可以查。（那時候有照片上的房屋嗎？）以前都
    是老舊房子已經損壞，那個房子是右邊上去，我鋪設道路是
    在那個交岔口，因為經費不夠的問題就沒有再做上去，只有
    從106縣道一直養護到裡面住家…（縣道106到被上訴人所持
    有的建地有無其他道路通行？）不能。沒有其他道路，以前
    就只有這條道路。路況比較不好，因為有納莉颱風風災，後
    來就沒有再去維護整修，因我不在其位就不知道了。…」，
    所稱道路有做安全裝備之欄杆、裝設路燈，大約80幾年做的
    等，此與新北地院卷第15頁照片所示系爭道路為新整地及新
    鋪設水泥之情形，及空照圖所示於106年8月間始有水泥路面
    （見原審卷第251、253頁）明顯不符，故不足採信。
　㈢新北市○○區○○○段○○○○段000地號、171-10地號土地為上訴人
    所有，為其所自承（見原審卷第87頁），同段40地號部分土
    地與171地號土地相鄰，同段171-10地號亦有部分土地與171
    地號土地相鄰（見原審卷第133、137頁之地籍圖及附圖），
    而40地號土地亦為上訴人所有，既與171地號土地相鄰，有
    無通行系爭土地再與公路聯絡之必要，即非無疑，縱有通行
    之必要，僅依原有之林間小徑形態、樣貌亦可通行，可見前
    揭土地之對外通行並無困難，而被上訴人僅是請求回復系爭
    道路之原有林間小徑狀態，並未禁止他人（包括上訴人）通
    行使用道路，自無使上訴人前揭土地形成袋地之虞；故上訴
    人稱因伊之40地號土地與公路未有適宜聯絡，有通行使用系
    爭道路之必要，得鋪設水泥等材質將路面拓寬云云，顯不可
    採。
　㈣私有土地供公眾通行已歷數十年，已成道路，在公法上雖應
    認有公用地役關係存在，其所有權之行使應受限制。惟該土
    地既未經徵收，仍為私人保留，則土地所有權人仍保有其所
    有權能，對於無權占有其土地者，仍得行使民法第767條之
    物上請求權，請求無權占有者返還土地，僅在公法上其所有
    權之行使應受不得違反供公眾通行之目的及不許擅自圍堵已
    成之道路或變更作建築基地之限制而已，最高法院97年度台
    上字第159號、84年度台上字第2153號裁判意旨參照。是公
    用地役關係僅有禁止所有權人為違反供公眾通行使用目的之
    消極功能，並無禁止土地所有權人對於無權占有其土地者，
    行使物上請求權請求無權占有者返還土地。上訴人於系爭土
    地上原有林間小徑，未經許可擅自鋪設水泥等材質拓寬路面
    之占用行為，係妨害被上訴人就系爭土地之管理使用權能，
    為無權占有土地之行為，此與被上訴人就原來之林間小徑有
    容忍公眾通行之義務，自屬有別；被上訴人仍得依民法第76
    7條物上請求權規定，請求無權占有之上訴人返還如附圖所
    示A部分301平方公尺土地，故上訴人抗辯伊得依公用地役權
    關係占有使用系爭道路云云，並無依據。
　㈤民法第148條第1項所稱權利之行使，不得以損害他人為主要
    目的者，係指行使權利，專以損害他人為目的之情形而言，
    若為自己之利益而行使，縱於他人之利益不無損害，然既非
    以損害他人為主要目的，即無該條項規定之適用。有最高法
    院79年度台上字第2768號民事裁判要旨可參，被上訴人基於
    維護對系爭土地之管理使用權，依法行使物上請求權，請求
    上訴人將系爭道路上所鋪設之水泥等拓寬之道路路面拆除，
    將占用土地部分返還，係為自己之利益而行使權利，並非以
    損害他人為主要目的，縱於上訴人不利益，依上說明，自無
    前揭法律規定之適用。又權利失效係源於誠信原則，應以權
    利人不行使權利，確已達相當之期間，致義務人產生正當之
    信賴，信任權利人將不再行使其權利，並以此作為自己行為
    之基礎，對義務人之行為有應加以保護之情形，而依一般社
    會之通念，權利人如對之行使權利，有違誠信原則，始足當
    之。權利失效理論既係針對時效期間內，權利人不符誠信原
    則之前後矛盾行為規範上之不足，用以填補權利人長久不行
    使權利所生法秩序不安定之缺漏，剝奪其權利之行使，故在
    適用上尤應慎重，以免造成時效制度之空洞化。最高法院10
    3年度台上字第854號民事裁判要旨參照。被上訴人就系爭土
    地上原來之林間小徑於106年間遭上訴人鋪設水泥等材料拓
    寬路面，妨害其對系爭土地之管理使用權，即於107年5月21
    日起訴請求回復原狀（見新北地院卷第11頁），並無久不行
    使權利之情事。至於上訴人以原有林間小徑久經通行，被上
    訴人亦不爭執，有失權效之適用云云，顯係將原來林間小徑
    之通行狀態誤為系爭道路之通行狀態所致，自不足採。　　
　㈥就上訴人提出之新北市政府工務局108年3月7日新北工養字第
    10842980131號公函所示「本市○○區○○○○○○段00○00000○0000
    0○○○○地號等3筆土地臨接之供公眾通行巷道」為現有巷道（
    見本院卷笫219頁），及在原審提出之108年5月20日新北養
    工字108年0000000號公司所示「有關本市○○區○○○○○○段00○0
    0000地號等2筆土地臨接之供公眾通行巷道，認定為現有巷
    道並指示（定）建築線」（原審卷第277頁），係有關機關
    就申請建築案件依規定認定有巷道存在並指定建築線之公函
    ，所示建築基地位置與系爭道路所在之同段86地號土地不同
    ，僅能認該建築案件申請時有巷道之存在（公文另記載申請
    人《即上訴人》同意提供巷道土地供通行之用），但就該巷道
    之原有樣貌（或鋪設水泥材質擴寬路面）之前為何，無從依
    上開公文及圖示查知。又上訴人提出之「申請認定新北市○○
    區○○○○○○段00○00000地號等2筆地號現有現有巷道認定圖」
    （見本院卷第221頁），依其上所載文意，係土地所有人自
    行認定之巷道樣貌，並非系爭道路之原有林間小徑狀態。另
    上訴人提出之新建工程建造公示照片（同上卷第223頁），
    係上訴人取得建物建造執照載明文號、開工日期及預定完工
    日期，與系爭道路無關，而拍攝之道路照片（同上卷第225
    至231頁），則為道路之現況，無從證明系爭道路之原有狀
    態，故前開證據，均不足為上訴人有利之認定。
　㈦綜上，上訴人稱伊因公用地役權、袋地通行權等可在系爭土
    地原有林間小徑上鋪設路面、有權使用系爭道路云云，均不
    足採。則被上訴人依民法第962條前段規定，請求上訴人除
    去系爭道路上所鋪設之水泥（包含水泥碎塊）、柏油路面，
    將占有部分之土地返還被上訴人，於法有據。
五、綜上所述，被上訴人依民法第962條前段規定，請求上訴人
    將系爭道路上鋪設之水泥、柏油路面及水泥碎塊路面剷除，
    將該部分土地返還被上訴人，為有理由，應予准許。原審為
    上訴人敗訴之判決，並無不合。上訴論旨指摘原判決不當，
    求予廢棄改判，為無理由，應駁回其上訴。
六、本件事證已臻明確，兩造其餘之攻擊或防禦方法及所用之證
    據，經本院斟酌後，認為均不足以影響本判決之結果，爰不
    逐一論列，附此敘明。
七、據上論結，本件上訴為無理由，依民事訴訟法第449條第1項
    、第78條，判決如主文。
中　　華　　民　　國　　110 　年　　 4　  月　　7　　日
                  民事第十九庭  
                      審判長法  官  魏麗娟
                            法  官  陳慧萍
                            法  官  潘進柳
正本係照原本作成。
不得上訴。
中　　華　　民　　國　　110 　年　　4 　　月　　7 　　日

 　　　　　　　　　　　　　書記官  廖婷璇